最高法院民事判決　　　　　　　　　 110年度台上字第2879號
上　訴　人　尤 漾 羚
訴訟代理人　賈 俊 益律師
被 上訴 人　戴蘇富基
上列當事人間債務人異議之訴再審之訴事件，上訴人對於中華民
國110年8月3日臺灣高等法院臺中分院再審判決（110年度再字第
13號），提起上訴，本院判決如下：
    主  文
原判決廢棄，發回臺灣高等法院臺中分院。
    理  由
一、本件上訴人主張：臺灣臺中地方法院107 年度訴字第1566號
    判決、原法院108年度上字第628號判決（下稱原法院第 628
    號判決）、本院110 年度台上字第1181號裁定（下稱本院確
    定裁定），有民事訴訟法第497條、第496條第1項第1款適用
    法規顯有錯誤、第13款發現未經斟酌證物，足以影響判決結
    果之再審事由等情，爰依上開規定提起再審之訴。
二、原審審理結果，以：上訴人主張之事件為得上訴第三審法院
    之事件，其主張有民事訴訟法第497 條規定之再審事由，與
    法未合；其指摘原法院第二審判決認定事實及證據取捨之職
    權行使部分，與民事訴訟法第496條第1項第1 款規定適用法
    規顯有錯誤之再審事由不符；另上訴人未具體陳明有何新發
    現未經斟酌之證物或得使用之證物，亦與同條項第13款之再
    審事由不符。上訴人對之提起再審之訴，顯無理由，爰不經
    言詞辯論，逕以判決駁回。
三、本院之判斷：
    ㈠按當事人以發現未經斟酌之證物為由提起再審之訴者，就
      該證物是否存在、是否在前訴訟不知其存在今始知悉、是
      否如經斟酌可受較有利益裁判等項，倘依再審原告訴狀之
      記載，尚有不明瞭或其他情形，須調查證據後方能認定者
      ，即難認該當於民事訴訟法第502條第2項所謂顯無再審理
      由之情形，法院仍應為必要之調查，不得遽指再審之訴顯
      無理由，不經言詞辯論逕以判決駁回之。
    ㈡查上訴人於民國110年7月14日寄達原審之「再審之訴㈤」
      狀內載明：伊於107 年底，腦中風出血生病住院數個月，
      記憶喪失減退，近日忽於書籍尋獲當時匯款至再審被告（
      即被上訴人）胞妹蘇○妙郵局帳戶，及開支票支付蘇○妙
      存入其郵局或臺灣銀行帳戶清償之明細紀錄表單一份，金
      額共計新臺幣（下同）203萬1,600元，已超過法院判決認
      定之197萬6,871元，並提出103 年12月29日於○○市○○
      路郵局匯款38萬元至蘇○妙000000000000000 號郵局帳戶
      之匯款單影本及記載開立支票日期、票號、金額、匯入帳
      戶之明細表各1份（見原審卷95-99、109 頁）。則原審謂
      ：上訴人未具體陳明有何新發現未經斟酌之證物或得使用
      之證物，即與卷內資料不符。又原審未就上訴人主張之前
      揭證物與上開規定之新證物是否相當？如經斟酌，是否不
      能使上訴人受較有利益之裁判等節，予以調查審認，遽以
      前開理由，認本件再審之訴顯無理由，不經言詞辯論，逕
      以判決駁回，依上說明，於法自屬違誤。
    ㈢又第三審法院依職權調查結果，以不合法裁定駁回上訴，
      當事人對該確定裁定聲請再審，並同時對原第一審及第二
      審確定判決提起再審之訴者，就對第三審之確定裁定聲請
      再審部分，依民事訴訟法第507條準用第499條第1 項規定
      ，專屬第三審法院管轄；就第一審及第二審確定判決合併
      提起再審之訴部分，則依同法第499條第2項前段規定，專
      屬第二審法院管轄，並應依同法第496條第3項規定處理。
      上訴人於前訴訟程序對原法院第628 號判決提起上訴，經
      本院認其上訴為不合法，以裁定予以駁回。上訴人對於本
      院確定裁定以適用法規顯有錯誤及發現未經斟酌之證物為
      由，向原法院聲請再審（上訴人誤為提起再審之訴），依
      上說明，應專屬本院管轄。原法院未依民事訴訟法第28條
      第1 項規定以裁定移送於本院，逕為不利於上訴人之裁判
      ，自有未合。案經廢棄發回，原審應為適法之處理。
    ㈣上訴論旨，指摘原判決不當，求予廢棄，為有理由。
四、據上論結，本件上訴為有理由。依民事訴訟法第477條第1項
    、第478條第2項，判決如主文。
中    華    民    國   110    年    10    月    20    日
                      最高法院民事第六庭
                          審判長法官  魏  大  喨  
                                法官  李  寶  堂  
                                法官  李  文  賢  
                                法官  林  玉  珮  
                                法官  邱  瑞  祥  
本件正本證明與原本無異
                                      書  記  官
中    華    民    國   110    年    10    月    26    日